【裁判字號】    89,台上,6566
【裁判日期】    891102
【裁判案由】    偽造文書
【裁判全文】
最高法院刑事判決                              八十九年度台上字第六五六六號
    上  訴  人  甲○○
    選任辯護人  黃德賢律師
    上  訴  人  乙○○
    選任辯護人  劉紹猷律師
右上訴人等因偽造文書案件，不服台灣高等法院中華民國八十七年七月二十九日第二
審判決（八十六年度上訴字第五一九六號，起訴案號：台灣新竹地方法院檢察署八十
四年度偵字第七五九號、八十五年度偵字第四二○六號），提起上訴，本院判決如左
：
    主  文
原判決關於甲○○部分撤銷，發回台灣高等法院。
乙○○之上訴駁回。
    理  由
本件理由分二部分說明之：
一關於甲○○部分：
原判決認定：緣有林祖慶、彭金振與張典詒（以上三人由原審法院另案審理中）於民
國八十一年九月至十一月間，分別為苗栗縣頭份鎮農會（以下簡稱頭份農會）總幹事
、信用部主任及信用部徵信員，均係為頭份農會處理事務之人，且均明知依農會信用
部業務管理辦法之規定，於審核貸款時應對貸款人及抵押品進行徵信、勘估，對於個
人之授信額度不得超過農會信用部前一年度決算淨值百分之二十五（頭份農會八十一
年每名會員之放款最高限額為新台幣（下同）一千八百萬元），且不得對非會員辦理
放款，亦不得以人頭分散貸款，規避農會之授信額度，乃竟違反上開規定，渠等三人
與葉坤輝（業經第一審法院判刑確定）、楊森（由原審法院另案審理中），葉宗岳（
經另案判刑確定）、劉寧平、乙○○、葉坤鑫（係葉坤輝之弟，業經第一審法院判處
有期徒刑壹年確定）、張秀雲（係葉坤鑫之妻，業經第一審法院判處有期徒刑壹年，
緩刑肆年確定）、陳蓮盆（係葉坤輝之妻，業經第一審法院判處有期徒刑壹年，緩刑
肆年確定）、馮德群（係葉坤輝代書事務所職員，業經第一審法院判處有期徒刑壹年
，緩刑肆年確定），基於共同之犯意聯絡，先由葉坤輝、楊森、葉宗岳、劉寧平與上
訴人甲○○等人，於八十一年七月間以楊森之名義，向案外人簡彩珠以三千一百萬元
，購得坐落台北市○○○路九十五號一樓及二樓房地，持向頭份農會申辦抵押貸款。
林祖慶、彭金振、張典詒明知上開房地價格偏低，卻共同意圖為葉坤輝等人不法利益
，而事先同意以四千萬元核貸；林祖慶等並授意葉坤輝等人於貸款過程中提出提高價
格而偽造之不動產買賣契約書及不實之鑑價報告書，以掩飾超額核貸之犯行。葉坤輝
等人隨即偽刻簡彩珠之印章一顆，蓋用於偽造之楊森與簡彩珠名義所訂之不動產買賣
契約書上，將原買價三千一百萬元提高為六千三百四十萬元，並由大統徵信股份有限
公司、大統不動產鑑定中心股份有限公司負責人乙○○出具不實之不動產估價報告書
，鑑定價格為六千八百萬七千四百三十一元後，由葉坤輝持交頭份農會申辦抵押貸款
事宜，足以生損害於簡彩珠及頭份農會。林祖慶為幫葉坤輝等人順利獲得貸款，竟提
供其女婿徐平和及顏展鴻分別位於苗栗縣頭份鎮○○里○○街二九四號、同鎮○○路
一三七號之住址，供張秀雲、陳蓮盆、馮德群三名貸款「人頭」於八十一年十月十七
日及同月十九日遷入，以便取得頭份農會會員身分及符合貸款條件，該人頭並於同年
月二十二日即取得頭份農會會員身分；林祖慶、彭金振、張典詒於承辦之際，明知貸
款人均係人頭，並非實際借款人，且收入與職業並不相符合，根本無力繳納利息及清
償貸款，應拒絕核貸，且明知自己勘估之抵押物價值僅三千六百萬元，依慣例八成核
貸，放款額度應為二千八百餘萬元，竟由張典詒參照前述不實之不動產買賣契約書及
鑑價報告書，並以內定之貸款額四千萬元為準，分別在其職務上製作之不動產調查報
告及徵信報告上，為抵押不動產時價六千五百四十六萬九千二百元及擬貸予馮德群、
陳蓮盆名義各一千三百六十萬元、張秀雲一千二百八十萬元等不實記載，而彭金振、
林祖慶於審核時，亦因事先已有默契，照章核准上開貸款，於八十一年十一月十一日
完成放款手續，並由楊森、葉坤輝、葉坤鑫為連帶保證人。葉坤輝等人於取得貸款後
，自同年十二月十一日第一次付息日起，即未繳付任何利息，且不出面解決，嗣頭份
農會向台灣台北地方法院聲請拍賣抵押物，經該法院委請鑑價公司鑑定該不動產抵押
物價格，僅值二千八百五十四萬九百三十三元，歷經四次拍賣賣得二千零六十六萬元
，於分配後，頭份農會實際僅分得二千零五十一萬二千六百九十元，損失一千九百四
十八萬七千三百十元等情。因而維持第一審論處上訴人共同行使偽造私文書，足以生
損害於他人罪刑之判決，駁回上訴人在第二審之上訴，固非無見。然查：(一)、科刑之
判決書，對於被告之犯罪事實，必須詳加認定，而後於理由內明其所憑之證據及其
認定之理由，方足資以論罪科刑，且其事實之認定與理由之明，尤須相互一致，否
則即屬判決理由矛盾之當然違背法令。原判決事實僅認定甲○○與葉坤輝、楊森、葉
宗岳、劉寧平於八十一年七月間，用楊森名義，以三千一百萬元價格，向案外人簡彩
珠購得坐落台北市○○○路九十五號一樓及二樓房地，持向頭份農會申辦抵押貸款（
原判決正本第二頁第九至十二行）。並未認定甲○○對於林祖慶、彭金振、張典詒之
背信犯行、葉坤輝之偽造簡彩珠與楊森間不動產買賣契約書及乙○○在業務上所製作
不動產估價報告書內登載不實之犯行，與之有犯意聯絡及行為分擔（原判決正本第二
頁第四至九行、第十二至十八行、第三頁第一至二行）。則原判決理由明：「核被
告甲○○所為，係犯刑法第三百四十二條第一項之背信罪、第二百十六條、第二百十
條之行使偽造私文書罪，及第二百十五條之業務登載不實罪。渠（指甲○○）與……
林祖慶、彭金振、張典詒……乙○○等人間有犯意聯絡及行為分擔，均為共同正犯」
（原判決正本第八頁第十七至十八行、第九頁第一至二行）一節，自失諸依據。尤其
原判決理由另明：「……乙○○……甲○○等人雖非受頭份農會委託處理事務之人
，但與有此身分之林祖慶、彭金振、張典詒共同實施背信及業務登載不實，依刑法第
三十一條第一項之規定，以共犯論」云云（指原判決認背信部分甲○○與乙○○亦係
共同正犯，原判決正本第九頁第三至五行）。惟原審法院於與甲○○同日（八十七年
七月二十九日）宣判，並由同一庭製作之乙○○部分判決書，其理由說明：乙○○僅
就行使業務登載不實文書部分，與甲○○等有犯意聯絡及行為分擔等語（乙○○判決
正本第七頁第六至八行），顯有分歧，均有可議。(二)、共同被告所為不利於己之供述
，固得採為其他共同被告犯罪之證據，惟此項不利於己之供述，依刑事訴訟法第一百
五十六條第二項之規定，仍應調查其他必要之證據，以察其是否與事實相符，自難專
憑此項供述，為其他共同被告犯罪事實之認定。原判決認定甲○○參與背信、偽造文
書等行為，其所憑之證據係以同案共同被告葉坤輝於法務部調查局苗栗縣調查站供稱
：「約在八十一年六、七月間，我經由朋友劉寧平介紹認識甲○○，甲○○提出前述
楊森名下之不動產登記資料，委託我向金融行庫辦理抵押貸款，原先想申貸四千五百
萬元，並言明給我獲貸金額的百分之三作為佣金……」云云（原判決正本第七頁第五
至八行，偵字第四二○六號卷第三十六頁反面）。但在第一審審理中，葉坤輝則供稱
：前開房地係劉寧平與伊談買賣事宜，伊有見過甲○○，他們是賣伊三千八百五十萬
元，那時伊無那麼多錢，可是頭份農會已同意伊辦理貸款等語（第一審卷第二三六頁
）。其前後供述並不一致，已有瑕疵甚明。同案被告楊森、葉宗岳及證人蘇金貞，復
一致供稱：前開房地，甲○○係轉賣與葉坤輝，並非委託葉坤輝辦理貸款云云（偵字
第四二○六號卷第七十二頁反面、第七十三頁反面、第一○四頁反面、第一審卷第九
十七頁反面、第二三五頁）。原審未調查其他證據，以察葉坤輝在苗栗縣調查站之供
述是否與事實相符，遽以之為甲○○犯前開之罪之證據，自有未盡職權調查之能事。
(三)、當事人聲請調查之證據，如與待證事實有重要關係，而法院未予調查，又未認其
無調查之必要，以裁定駁回之，或於判決理由予以說明，其所踐行之訴訟程序，自難
謂於法無違。甲○○在原審審理中，先後具狀聲請傳訊證人蘇金禎及同案被告葉坤輝
，證明其與楊森合資購得坐落台北市○○○路九十五號一、二樓房地，係轉賣與葉坤
輝，至於葉坤輝向頭份農會辦理超額貸款之事，伊並不知情云云（原審卷第七十六頁
反面、第八十四頁反面）。原審未予傳訊，既未以裁定駁回其聲請，亦未在判決內說
明不予傳訊之理由，尚有未合。甲○○上訴意旨，指摘原判決不當，尚非全無理由，
此部分應認有撤銷發回更審之原因。
二關於乙○○部分：
按刑事訴訟法第三百七十六條所列各罪之案件，經第二審判決者，不得上訴於第三審
法院，法有明文。本件上訴人乙○○部分，原審係維持第一審適用刑法第二百十六條
、第二百十五條論處該上訴人罪刑之判決，駁回乙○○在第二審之上訴，核屬刑事訴
訟法第三百七十六條第一款之案件。依首開說明，既經第二審判決，自不得上訴於第
三審法院。乙○○竟提起上訴，顯為法所不許，應予駁回。
據上論結，應依刑事訴訟法第三百九十七條、第四百零一條、第三百九十五條前段，
判決如主文。
中      華      民      國    八十九    年     十一     月      二      日
                              最高法院刑事第四庭
                                  審判長法官  董  明  霈
                                        法官  丁  錦  清
                                        法官  林  茂  雄
                                        法官  王  居  財
                                        法官  張  祺  祥
      右正本證明與原本無異
                                              書  記  官
中      華      民      國    八十九    年     十一     月      六      日


司法院資訊處製作；財團法人民間司法改革基金會備份。
